臺灣花蓮地方法院刑事判決　　　　　　　　　　　　　　　九十年度訴字第七三號
　　公　訴　人　臺灣花蓮地方法院檢察署檢察官
　　被　　　告　乙○○
　　選任辯護人　鍾年展
　　被　　　告　甲○○
右列被告因偽造文書案件，經檢察官提起公訴（九十年度偵字第三四七、三四八號）
，本院判決如左：
    主  文
乙○○行使從事業務之人，明知為不實之事項，而登載於其業務上作成之文書，足以
生損害於公眾，處有期徒刑參月。如易科罰金，以參佰元折算壹日。緩刑參年。
甲○○共同從事業務之人，明知為不實之事項，而登載於其業務上作成之文書，足以
生損害於公眾，處有期徒刑參月。如易科罰金，以參佰元折算壹日。緩刑參年。
乙○○被訴公務員登載不實罪部分，無罪。
    事  實
一、甲○○於民國八十二年一月十二日起至八十八年二月二十八日止，係設於花蓮縣
    玉里鎮○○街五十六號鴻德醫院之實際負責人（名義負責人為丙○○），為從事
    業務之人，竟與乙○○共同基於犯意之聯絡，明知乙○○並未自八十二年七月五
    日起迄八十六年八月三十日止在該醫院擔任護理長之職務，竟於八十六年八月三
    十日，在上開醫院，由甲○○命不知情之已成年職員，將上開不實之事項登載於
    其業務上所作成之離職證明書。乙○○取得離職證明書後，自行於八十八年七月
    三十日行使該不實之離職證明書向國立東華大學（下簡稱東華大學）應徵護士一
    職（甲○○對此尚不知情），以充為曾實際從事相當專門職業二年業務之依據，
    嗣受東華大學進用，經銓敘部核定為公務人員，足生損害於衛生機關管理、公務
    人員任用之正確性。
二、案經臺灣花蓮地方法院檢察署檢察官自動檢舉偵查起訴。
    理  由
壹、有罪部分：
一、訊據被告甲○○固坦承指示醫院之職員開立上開離職證明書，而被告乙○○固陳
    稱請被告甲○○開立離職證明書並予以行使，然均有矢口否認上開犯行，被告甲○○辯稱：「當時乙○○來醫院應徵時我們有約定要送她去國外學習護理，並留
    職停薪，乙○○回國後，則由她負責護理教學。她有取得國外護士執照，她在鴻
    德醫院的職稱是護理長，負責教學工作，並沒有臨床的護理經驗。但乙○○到鴻
    德醫院前，在別的醫院已有臨床經驗。我給乙○○護理長的職稱，是因為她先前
    在別的醫院有臨床的經驗，且是大專畢業的護理師。我開離職證明是因乙○○要
    離職，依照衛生署的規定必須開此證明，她才能將她的護士資料遷離到別的醫院
    ，我不曉得她要到東華大學應徵。若我知道她要到東華大學應徵，我會註明他在
    國外的時間，以作為銓敘的證明」云云，被告乙○○則辯稱：「因為我在國外是
    進修護理，八十二年到八十六年間，我回到鴻德醫院一個月的時間，這段時間我
    做教學的工作，我沒有請甲○○在離職證明書上，特意寫上我的職稱為護理長」
    云云。經查：
（一）被告乙○○於八十二年七月十二日出境，於八十五年二月十五日入境，隨即於
      八十五年三月二十七日再度出境，嗣於八十六年七月三十一日再度入境，然核
      諸離職證明書之記載，被告乙○○係於八十二年七月五日起至八十六年八月三
      十日止，在鴻德醫院任職，就該職離證明書所載之服務期間，僅有八十五年二
      月十五日至同年三月二十七日及八十六年七月三十一日至同年八月三十日間的
      二個月在我國境內，此有離職證明書影本一份、內政部警政署入出境管理局八
      十九年九月二十日（八九）境信昌字第六五九三九號函附之出入境記錄一份在
      卷可參，次訊據證人即鴻德醫院名義負責人丙○○到庭證稱：「（法官問：乙○○回國後，有無在鴻德醫院做何工作？）我不清楚，我在那段時間都沒看過
      她，她有無在鴻德醫院教學，我也不清楚」、「鴻德醫院有安排課程，但乙○○有無教學，我沒有聽說」、「甲○○跟乙○○的先生以前是大學同學，後來
      乙○○的先生得癌症過世，鄉下要找護理人員很困難，乙○○領有護理師執照
      沒有錯，但她確實沒有在鴻德醫院從事教學及臨床。實際上類似像借牌的情況
      ，但被告間有無留職停薪之約定，我則不清楚」等語，是以，證人丙○○係該
      醫院之名義負責人，其亦屬該院之醫生，其於被告乙○○返國期間，均未見過
      被告乙○○在該醫院有何護理教學業務，故被告二人之辯解，誠為可疑。
（二）證人黃文琪到庭證稱：「我是八十三年至八十八年在該醫院做人事行政」、「
      （法官問：乙○○何時在醫院任職？）她去的時間不很長，約八十五年間」、
      「（法官問：乙○○在該醫院做何工作？）監督護士小姐，他是護理長，應該
      是病房的護理長」、「（法官問：有常在醫院看到乙○○嗎？）不常，因為辦
      公室與病房是不同樓層」、「（法官問：乙○○薪水領取的情形瞭解否？）不
      清楚」、「（法官問：乙○○有留職停薪過嗎？）有，她來醫院沒多久就留職
      停薪」、「（法官問：乙○○到院的時間為何？）應該是八十五年」、「（法
      官問：乙○○留職停薪做何事？）好像去國外進修」、「（法官問：你說乙○○在醫院當護理長，你曾在病房看過她嗎？）因為她到職有填資料，職稱護理
      長，至於病房如何安排，我不清楚」、「（法官問：乙○○在醫院有無開過課
      ？）有開過，但次數不多，好像只有一次」、「（法官問：八十三年任職時，
      有無看過乙○○？）乙○○當時還沒有任職，此事我可以確定，我進醫院時，
      人還沒有很多」等語。其上開證詞中，就被告乙○○曾留職停薪等情，雖與被
      告二人所辯相合，然證人黃文琪於八十三年即已任職，當時被告乙○○尚未到
      該醫院，其所言核與離職證明書上所載之於八十二年七月五日到職之事實即屬
      不符，且被告乙○○自承伊入醫院時，係向黃文琪辦理人事資料之填寫等語，
      然證人黃文琪係於八十三年任職，而上開離職證明書卻記載被告乙○○於八十
      二年七月五日起擔任護理長，其時序上顯與事實不符，堪認被告等所辯已不足
      採信。
（三）縱使被告乙○○曾填載該醫院之人事資料，該院賦予伊護理長之職稱，或僅開
      過一次課等情節均為實在，然其既然返國時間約有二月，若確屬該醫院職員，
      應於入境之二個月期間到院從事相關業務，而被告乙○○亦陳稱「於回國期間
      ，起碼一次到該醫院」，並非時常至醫院從事醫療諮詢，且依證人黃文琪、丙○○上開所述，渠等均鮮少看見被告乙○○至醫院，縱然被告乙○○曾從事護
      理教學業務一次為真，亦顯與一般醫院令職員出國深造留職停薪後，於返國後
      至該醫院貢獻所學於相關業務之目的有所違背，且亦無任何留職停薪之書面資
      料以約束其出國深造後返回該醫院任職之證明，故被告等辯稱係留職停薪等語
      ，實與常理不符。又雖「護理長」非護理人員法所規範之職稱，法定職稱僅有
      「護士」或「護理師」一職，護理長之工作究竟有無臨床經驗，均由各該醫院
      自行規範，此業據證人即花蓮縣衛生局公共衛生護士丁○○到庭證述在卷，然
      一般人對護理長之職務瞭解，或屬對於護士之監督管理，或為實際護理之臨床
      經驗，或為護理常識之諮詢，其範圍縱使廣泛，仍應不至於就被告乙○○僅至
      醫院從事護理教學一次之經驗，該醫院即賦予伊護理長之職稱，且其到職時間
      為八十二年七月五日之記載，即與事實不符，已如前述，是堪認被告乙○○應
      係為向衛生局辦理註銷登記，以便日後至其他醫院或院校任職，遂與被告甲○○配合，而佯以曾至鴻德醫院擔任護理長之職務，製作不實之離職證明書。綜
      上所述，被告等上開辯解，無非卸責之詞，不足採信，應予依法論科。
二、核被告乙○○所為，係犯有刑法第二百十五條、第二百十六條之行使業務上登載
    不實罪。被告甲○○所為，係犯刑法第二百十五條之業務上登載不實罪。被告甲○○利用不知情之職員製作不實之離職證明書，為間接正犯。被告二人就所犯業
    務上登載不實罪之間，有犯意聯絡及行為分擔，為共同正犯。被告乙○○偽造不
    實之離職證明書後復持以行使，其偽造之低度行為應為行使之高度行為所吸收，
    不另論罪，併此敘明。爰審酌被告二人智識程度甚高，竟罔顧律法，犯下本罪，
    然被告等上開所為，尚未造成重大損害等一切情狀，量處如主文所示之刑，並諭
    知易科罰金之折算標準，以示懲儆。再查，被告等均未曾受有期徒刑以上刑之宣
    告，有臺灣高等法院被告全國前案紀錄表一份在卷可參，經此教訓，應知惕勵，
    當無再犯之虞，本院認其所受宣告之刑，以暫不執行為適當，併予宣告緩刑三年
    ，以啟自新。
貳、被告乙○○無罪部分：
一、公訴意旨略以：被告乙○○取得上開不實之離職證明書向東華大學應徵護士一職
    並受進用，嗣於成為公務員後，於不詳時間在不詳地點，將上開不實之事項登載
    於職務上所掌之公務人員履歷表，足以生損害於東華大學師生。因認被告另犯有
    刑法第二百十三條之公務員登載不實罪云云。
二、按犯罪事實應依證據認定之，無證據不得推定其犯罪事實；又不能證明被告犯罪
    者，應諭知被告無罪之判決，刑事訴訟法第一百五十四條、第三百零一條第一項
    分別定有明文。又事實之認定，應憑證據，如未能發現相當證據，或證據不足以
    證明，自不能以推測或擬制之方法，為裁判基礎（最高法院四十年台上字第八六
    號判例參照）。次按第二百十三條之公務員登載不實罪，須行為人屬公務員，將
    不實之事項登載於職務上所掌之公文書，是以公務員所登載之文件須屬公文書，
    且為其職務上所職掌者，始該當該罪，此觀該條文規定自明。
三、訊據被告乙○○固坦承應徵東華大學時，填載公務人員履歷表，並在「經歷及現
    職」欄內，填載服務機關為鴻德醫院、職稱護理長、任職年月為八十二年七月五
    日至八十六年八月三十日等字，然辯護人對此辯稱：被告當時填載公務人員履歷
    表時，因尚未經銓敘部核定，故非公務員，且該履歷表非被告所職掌等語。經查
    ：被告填寫公務人員履歷表時，雖尚未經銓敘部核定為公務人員，此據證人即東
    華大學人事室組員林松茂到庭證述在卷，並有銓敘部八八台甄二字第一八二○一
    一一號審定函在卷可參，然因刑法第十條第二項所定之公務員者，屬依法令從事
    公務之人員，其範圍非限於受公務人員任用法規範之公務人員，而被告乙○○於
    八十八年七月三十日已實際在東華大學任職，應屬刑法上之公務員無誤，合先敘
    明。次查，公務人員履歷表雖屬公文書，然係由人事單位負責保管使用，此據行
    政院人事行政局九十局資字第一七八三四號函、銓敘部九十法二字第二○三五七
    四九號函釋明在卷可參，故公務人員履歷表應非由公務人員本身所職掌之文書，
    而係由人事單位所掌管之文書，上開文書並非被告乙○○於擔任東華大學護士期
    間，於其職務範圍內掌管之文書，故本件被告於公務人員履歷表上雖為上開不實
    記載，因該等文書非屬被告所職掌，故未該當刑法第二百十三條之構成要件，公
    訴人上開指述，容有誤會。是以，本件亦無其他確切之證據足認被告乙○○涉有
    本件犯行，依據前述說明，自應對被告為無罪之諭知。
據上論斷，應依刑事訴訟法第二百九十九條第一項前段、第三百零一條第一項，刑法
第二十八條、第二百十五條、第二百十六條、第四十一條第一項前段、第七十四條第
一款，罰金罰鍰提高標準條例第一條前段、第二條，判決如主文。
本案經檢察官黃怡君到庭執行職務。
中      華      民      國    九十一    年      六      月      六      日
                              臺灣花蓮地方法院刑事庭
                                  法  官  鄭  培  麗
右正本證明與原本無異。
如對本判決不服，應於送達後十日內，向本院提出上訴狀。（應抄附繕本）
                                  法院書記官
中      華      民      國    九十一    年      六      月      六      日
